臺灣臺中地方法院民事判決　95年度訴字第1919號
原　　　告　丙○○
被　　　告　丁○○　 兼莊樹.
　　　　　　乙○○○ 即莊樹.
　　　　　　戊○○　 即莊樹.
　　　　　　己○○　 即莊樹.
共　　　同
訴訟代理人　洪永叡律師
上列當事人間請求返還不當得利事件，本院於民國96年10月25日
言詞辯論終結，判決如下：
    主      文
原告之訴及其假執行之聲請均駁回。
訴訟費用由原告負擔。
    事實及理由
甲、程序方面
壹、按當事人死亡者，訴訟程序在有繼承人、遺產管理人或其他
    依法令應續行訴訟之人承受其訴訟以前當然停止；承受訴訟
    人，於得為承受時，應即為承受之聲明；聲明承受訴訟，應
    提出書狀於受訴法院，由法院送達於他造，民事訴訟法第16
    8條、第175條第1項、第176條分別定有明文。
貳、查被告莊樹煌業於原告起訴後之民國95年8月19日死亡，而
    被告丁○○、乙○○○、戊○○、己○○為其繼承人，被告
    丁○○、乙○○○、戊○○、己○○並具狀聲明承受訴訟，
    有戶籍謄本、死亡證明書、民事聲明承受訴訟狀在卷可證，
    經核與前開規定相符，應准其承受訴訟，合先敘明。
乙、實體方面
壹、原告主張：
一、坐落台中市○○區○○段第1044、1043、1056、576地號土
    地（地目分別為建、田、田、田，面積分別為1,199平方公
    尺、2,134平方公尺、4,685平方公尺、167平方公尺）係原
    告與被告丁○○、乙○○○、戊○○、己○○之被繼承人莊
    樹煌分別共有，應有部分各2分之1。而坐落前開第1043、10
    44地號土地上，門牌號碼為台中市北屯區長生巷15之1號之
    鐵皮建物，係訴外人鄭國欽承租前開土地後所興建，該鐵皮
    建物之所有權則亦由原告與莊樹煌分別共有，應有部分各2
    分之1。
二、莊樹煌於民國89年10月30日，將其所有前開第1056、第576
    地號土地應有部分2分之1之所有權贈與其子即被告丁○○，
    而由原告與被告丁○○分別共有，應有部分各2分之1。
三、前開各房地嗣經原告訴請本院以92年度重訴字第881號民事
    判決分割確定，原告並於94年7月13日以存證信函催告被告
    返還30餘年來均由莊樹煌、被告丁○○所獨自占用之前開房
    地。
四、莊樹煌自80年7月22日起至94年7月13日止無權占用系爭房地
    ，原告自得依民法第179條與土地法第110條、第97條之規定
    ，請求莊樹煌返還相當地租之不當得利新台幣（下同）1,23
    8,691元、土地建物出租應給付租金之不當得利273,221元，
    合計1,511,912元。然莊樹煌於95年8月19日死亡，而被告丁○○、乙○○○、戊○○、己○○為其繼承人，原告自得請
    求被告丁○○、乙○○○、戊○○、己○○給付前開1,511,
    912元。
五、被告丁○○自89年10月31日起至94年7月13日止無權占用系
    爭第1056、第576地號土地，原告自得依民法第179條與土地
    法第110條、第97條之規定，請求被告丁○○返還相當地租
    之不當得利703,536元。
六、對被告抗辯之陳述：
（一）系爭第1056、576地號土地自89年10月31日起均由被告丁○○占有使用，有其自承占用之存證信函可憑。至系爭土
      地是否曾交第三人使用，原告並不知情，原告亦未曾同意
      交第三人使用。系爭土地亦無荒蕪之情事，此由前開分割
      判決確定與被告丁○○受贈系爭土地滿5年後，被告丁○○即將土地出租與他人搭建鐵皮屋，即可證明。
（二）第1044地號土地及三合院部分：莊樹煌擅將原農舍拆除並
      於系爭第1044地號土地上興建2層房屋，出租予第三人收
      取每月25,000至30,000元之租金，卻分文未給付原告，足
      證其確獲不當得利。而被告丁○○結婚後即以西廂房為其
      臥房及起居處所，原告縱偶回去祭祖亦僅短暫留，被告丁○○占用亦屬獲不當得利。
（三）系爭第1043地號土地部分：係作為荔枝園種植用，果樹約
      35棵，產量頗豐，自始均由莊樹煌採收，然其變賣所得，
      亦分文未給付原告。至果園外之餘地則為被告之菜園。
（四）系爭不當得利返還請求權之消滅時效期間為15年，而非5
      年。且系爭不當得利之計算符合土地法第110條之規定，
      亦未過高。
（五）被證2之清算明細，係包括本件不當得利與其他債權債務
      之問題，而由原告聲請台中市北區調解委員會調解，被告
      否認其有不當得利，自不可採。
七、並聲明：（一）被告丁○○、乙○○○、戊○○、己○○應
    給付原告1,511,912元，及自起訴狀繕本送達翌日起至清償
    日止，按週年利率5%計算之利息。（二）被告丁○○應給付
    原告703,536元，及自起訴狀繕本送達翌日起至清償日止，
    按週年利率5%計算之利息。（三）訴訟費用由被告負擔。（
    四）請准供擔保宣告假執行。
貳、被告方面：
一、被告丁○○以：
（一）系爭第1056、第576地號土地為農地，原告與莊樹煌均曾
      同意於88年1月至同年12月間出租他人種番茄，並共同收
      取分配租金。而89年1月起至92年7月間，因莊樹煌身體欠
      佳無法耕作農田，為免荒蕪而遭政府機關罰鍰，原告與莊
      樹煌均同意將前開2筆土地委託鄰居管理，由鄰居種植稻
      田，其收穫則歸該鄰居以為其管理之報酬。直至原告於92
      年7月間請求分割系爭土地後，該鄰居即未再管理種植水
      稻，此由前開分割共有物訴訟事件中法院履勘現場時，前
      開土地長滿雜草，可知其然。故自89年10月31日起至94年
      7月13日止，被告丁○○均未占用系爭土地，原告請求被
      告丁○○返還不當得利，即無理由。
（二）縱認被告丁○○應負返還不當得利之責任，然其請求權之
      消滅時效期間為5年，而原告係95年7月21日提起本件訴訟
      ，則90年7月20日以前之不當得利部分亦已罹於前開消滅
      時效期間。且系爭耕地荒蕪長滿雜草，原告以申報地價即
      年息8%計算不當得利，亦屬偏高。
（三）原告於起訴前曾就其與被告丁○○之往來應收明細製作清
      算明細，結算原告尚應給付被告169,083元，原告再為系
      爭請求，自無理由等語，資為抗辯。
二、被告均以（繼承莊樹煌部分）：
（一）關於第1044地號土地部分，該土地上原由原告與莊樹煌之
      共同父親興建三合院供全家居住，嗣因老舊，乃由原告與
      莊樹煌共同出資修建，三合院中間供奉神明，該院房間於
      平時由莊樹煌之家人居住，原告則雖住於台北，但每年約
      回鄉6次，均住於該三合院。該三合院經原告訴請法院於
      94年7月間分割完畢後，原告並築牆為界，可知原告主張
      莊樹煌無權占用前開土地，應無理由。
（二）關於第1043地號土地部分，該土地係經原告與莊樹煌之共
      同父親同意莊樹煌管理並種植荔枝，於收成時，莊樹煌均
      寄荔枝與原告，而原告回台中居住前開三合院時，亦知系
      爭土地係由莊樹煌管理種植荔枝，40餘年來均無異議。
（三）縱認莊樹煌應負返還不當得利之義務，然該請求權之消滅
      時效期間為5年，而原告係95年7月21日提起本件訴訟，則
      90年7月20日以前之不當得利部分亦已罹於前開消滅時效
      期間。且原告以申報地價即年息10%（建地部分）、8%（
      農地部分）計算不當得利，亦屬偏高。
（四）原告主張莊樹煌應返還共有土地出租分配等部分：
  １、莊樹煌固曾收取承租人鄭國欽所交付88年1月至89年5月間
      之租金416,500元（每月24,500元）與押金10萬元，但其
      中88年1月至89年4月間之租金，莊樹煌均將應分配與原告
      之2分之1租金，以匯款或現金方式交付原告。至89年5月
      之租金24,500元未交付原告，係因原告於89年5月8日向莊
      樹煌借3萬元。
  ２、對鄭國欽訴訟事件，莊樹煌墊付42,254元與原告已給付5,
      000元之事實不爭執。
  ３、王進忠承租系爭土地與房屋部分，對莊樹煌曾向王進忠收
      取租金54萬元及原告支出5,000元予莊樹煌之事實不爭執
      ；但莊樹煌曾墊付整修費用281,388元、92年度房屋稅9,5
      94元，應由原告與莊樹煌各分擔2分之1，計算後莊樹煌應
      給付原告129,509元。
三、若認被告前開抗辯無理由，然被告亦得以後述項目主張抵銷
    ，而抵銷後，原告尚應給付被告560,147元，原告請求，自
    無理由。
（一）原告分別於73年4月6日、73年7月1日、74年9月17日、76
      年3月9日向莊樹煌借款25萬元、15萬元、13萬元、10萬元
      ，合計共63萬元，迄未償還（消費借貸法律關係）。且莊
      樹煌投保得領取之勞保老年給付806,400元，遭原告代領
      後迄未歸還。原告於94年在台中市北屯區調解委員會調解
      時，原告所提其親筆製作之清算明細表載明，原告應給付
      莊樹煌前開借款63萬元、償還勞保給付806,400元，扣除
      原告為莊樹煌代墊勞保、健保費441,853元後，原告應償
      還818,147元。
（二）原告與莊樹煌共有之長生巷第15、第15之1號房屋（應有
      部分各2分之1），於94年分割前，其房屋稅共35,456元應
      由原告與莊樹煌各分擔2分之1，惟均由莊樹煌墊付，則原
      告應給付莊樹煌17,728元；而分割完畢後，原告所分得房
      屋之房屋稅6,747元，亦由莊樹煌墊付。
（三）則由前述可知，原告應給付莊樹煌共842,622元。
（四）然：1、前開所述承租人鄭國欽部分，計算後，莊樹煌應
      給付原告16,123元；前開所述王進忠承租部分，莊樹煌應
      給付原告129,509元。2、兩造分割土地與房屋費用部分，
      原告雖支出301,686元，但其中94年4月14日所支付之28,0
      00元，係原告就其所分配到之土地請求地政機關鑑界之費
      用，自不得列入共同支出，而要求莊樹煌給付。故莊樹煌
      就此部分支出，僅應給付原告273,686元之2分之1即136,8
      43元。3、則由前開各筆計算結果，莊樹煌共應給付原告
      282,475元。
（五）原告應給付莊樹煌共842,622元，而莊樹煌共應給付原告
      282,475元，均如前述。則兩相扣抵後，原告應給付被告
      560,147元（被告為莊樹煌繼承人而繼承其開權利義務）
      等語，資為抗辯。
四、並均聲明：（一）原告之訴及其假執行之聲請均駁回。（二
    ）訴訟費用由原告負擔。（三）如受不利之判決，請准供擔
    保宣告假執行。
參、得心證之理由
一、按抵銷後，相互間債之關係，溯及最初得為抵銷時，按照抵
    銷數額而消滅，民法第325條著有規定。次按私文書，應由
    舉證人證其真正，但他造於其真正無爭執者，不在此限，民
    事訴訟法第357條定有明文。查被告提出原告所製作之清算
    明細，既為原告所不爭，該私文書即清算明細自堪認定為真
    正。次查依該清算明細記載內容觀之，原告與莊樹煌彼此間
    之債權債務關係（含前開鄭國欽、王進忠承租部分，及訴訟
    費用、房屋稅、訴訟分割費部分）經結算後，本件原告應給
    付莊樹煌818,147元，而莊樹煌應給付原告649,064元，扣抵
    後，原告尚應給付莊樹煌169,083元，此有前開清算明細在
    卷可證，亦堪信為真實。則原告請求莊樹煌之繼承人即被告
    等給付前開1,511,912元及其法定利息，自無理由。
二、另按民法第179條規定不當得利之成立要件，必須無法律上
    原因而受利益，致他人受損害，且該受利益與受損害之間有
    因果關係存在（最高法院95年度台上字第1722號判決參照）
    。查證人甲○結證稱系爭第1056、第576地號土地係因莊樹
    煌中風無法耕種，其前後耕作3年至兩糾紛後，當時其與莊
    樹煌均未提及錢或代價問題，莊樹煌未曾向其過錢，其亦未
    曾將收入交付予莊樹煌，其間，原告亦無表示反對等情明確
    （見本院96年10月25日言詞辯論筆錄），則被告丁○○既未
    無權占用前開土地，亦未曾獲利益，自無不當得利可言；而
    莊樹煌亦未曾獲利益，亦無不當得利，況就此部分，原告亦
    未主張係莊樹煌不當得利而由被告繼承。從而，原告依不當
    得利之法律關係，請求被告丁○○給付703,536元，及其法
    定利息，亦無理由。
三、綜上所述，原告依不當得利之法律關係，請求被告丁○○、
    乙○○○、戊○○、己○○應給付原告1,511,912元，及自
    起訴狀繕本送達翌日起至清償日止，按週年利率5%計算之利
    息；被告丁○○應給付原告703,536元，及自起訴狀繕本送
    達翌日起至清償日止，按週年利率5%計算之利息，均無理由
    ，應予駁回。原告之訴既經駁回，其假執行宣告之聲請亦失
    所附麗，應併予駁回。
四、本件事證已臻明確，兩造所為之其他主張，陳述並所提之證
    據，經審酌後，認均與本件之結論無礙，不再一一論述，附
    此敘明。
丙、訴訟費用負擔之依據：民事訴訟法第78條，判決如主文。
中　　華　　民　　國　　96　　年　　11　　月　　 8　　日
                                法  官  陳卿和
正本係照原本作成。
如對本判決上訴，須於判決送達後20日內向本院提出上訴狀。
中　　華　　民　　國　　96　　年　　11　　月　　 8　　日
                                書記官
